【裁判字號】    89,訴,915
【裁判日期】    901017
【裁判案由】    分割共有物等
【裁判全文】
臺灣高雄地方法院民事判決  八十九年度訴字第九一五號
    原      告  天○○
    被      告  午○○
                卯○○
                午○○
                辰○○
                巳○○
                寅○○
                子○○
                戌○○
                戊○○
                丁○○
                壬○○
                申○○
                酉○○
                辛○○
                甲○○○
                丑○○
                地○○○
                丙○○○
                己○○
                庚○○
                癸○○
                未○○
                亥○○
    訴訟代理人  乙○○
右當事人間請求分割共有物等事件，本院判決如左：
    主    文
被告辛○○、甲○○○、丑○○、地○○○、丙○○○、壬○○、申○○、酉○○、
癸○○、未○○、亥○○應就其被繼承人曾昆成所有坐落高雄縣茄定鄉○○段六三一
地號建，面積三六九‧一八平方公尺，應有部分三分之一，辦理繼承登記。
兩造共有前項土地分割方式如下：如附圖二所示Ｂ部分面積八二‧九三平方公尺分歸
原告取得；如附圖二所示Ａ部分面積一三二‧一三平方公尺、如附圖二所示Ｃ部分面
積九六‧四七平方公尺由被告按附表一所示應有部分比例維持共有；如附圖二所示Ｄ
部分面積三一‧六六平方公尺、如附圖二所示Ｅ部分面積二五‧九九平方公尺則由兩
造依附表二所示應有部分比例維持共有。
原告應按附表一應有部分之比例，給付被告新台幣玖萬貳仟零柒拾元。
訴訟費用由被告午○○、辰○○、巳○○、寅○○、卯○○、子○○負擔十分之三，
被告戌○○、戊○○、丁○○、己○○、庚○○負擔十分之一，被告辛○○、甲○○○、丑○○、地○○○、丙○○○、壬○○、申○○、酉○○、癸○○、未○○、亥
○○負擔十分之三，餘由原告負擔。
    事    實
甲、原告方面：
  一、聲明：求為判決如主文所示。
  二、陳述：
      （一）坐落高雄縣茄定鄉○○段六三一號，地目建，面積三六九．一八平方公
            尺土地（下稱系爭土地），為原告與其他共有人共有。
      （二）系爭土地共有人曾昆成之應有部分為三分之一，惟其於民國六十年五月
            二十九日死亡，故其應有部分應由繼承人繼承，而曾昆成之繼承人分別
            為被告辛○○、甲○○○、丑○○、地○○○、丙○○○、壬○○、曾
            銘中、酉○○、癸○○、未○○、亥○○等十一人，是上開被告自應先
            辦理繼承登記。
      （三）又兩造共有系爭土地，原告於八十二年間承購所屬之應有部分三○○○
            分之七一八，而與其他共有人成立共有關係，並無不能分割之協議，兩
            造就土地分割方法亦未能達成協議，原告爰依法訴請分割。
      （四）原告於附圖二Ｂ位置有一鋼筋混凝土造三層樓房屋一棟，請求鈞院按共
            有人應有部分比例及房屋目前之使用現狀分割。
  三、證據：提出土地登記謄本、繼承系統表、地籍圖謄本各一份、戶籍謄本二十份
      為證。
乙、被告方面：
  一、被告辰○○、巳○○、寅○○、卯○○、子○○、戌○○、戊○○、丁○○、
      己○○、庚○○、辛○○、甲○○○、丑○○、地○○○、丙○○○、壬○○
      、申○○、酉○○、癸○○、未○○、亥○○部分：
      （一）聲明：駁回原告之訴。
      （二）陳述：同意原告之分割方案，並願就系爭土地如附圖Ａ、Ｃ部分維持共
            有。
  二、被告午○○部分：未於言詞辯論期日到場，據其以前到場所為之聲明及陳述如
      下：
      （一）聲明：駁回原告之訴。
      （二）陳述：同意分割，但原告未與被告午○○協議，即逕行起訴，對原告之
            分割方案亦不同意。
丙、本院依職權函請高雄縣路竹地政事務所測量人員測量現場，並繪製成果圖附卷；
    另函請高雄縣政府業系爭土地價格鑑定。
    理    由
甲、程序方面：
一、按共有之不動產之共有人中一人死亡，他共有人請求分割共有物時，為求訴訟之
    經濟起見，可許原告就請求繼承登記及分割共有物之訴合併提起，即以一訴請求
    該死亡之共有人之繼承人辦理繼承登記，並請求該繼承人於辦理繼承登記後，與
    原告及其餘共有人分割共有之不動產，最高法院七十年度第二次民事庭會議決議
    意旨參照。查系爭土地共有人曾昆成之應有部分為三分之一，惟其於六○年五月
    二十九日死亡（本院卷第一六四頁），故其應有部分應由繼承人繼承，而曾昆成
    之繼承人計有配偶曾吳壽氣（七十九年十一月二十五日死亡）（本院卷第一七七
    頁背面）、長子曾啟聰（十八年七月二十六日生、八十四年八月二十六日死亡－
    故應由曾啟聰之繼承人繼承其應繼分，而其繼承人如下：配偶壬○○、長子申○○、次子酉○○、長女癸○○、次女未○○、三女亥○○）（本院卷第一六三頁
    ），次子曾啟慧（昭和七年十二月三十日生、昭如十三年八月六日死亡，無嗣）
    （本院卷第一七○頁），三子曾啟敏（昭和十年五月六日生、昭和十三年八月六
    日死亡，無嗣）（本院卷第一七○頁背面），四子辛○○（二十八年七月二十日
    生）（本院卷第一七九頁），長女曾水涼（昭和二年十月三十日生、昭和六年四
    月二十三日死亡、無嗣）（本院卷第一七八頁），次女甲○○○（二十年三月二
    日生、與白榮源結婚、冠夫姓）（本院卷第一八○頁），三女蘇劉秀英（原告曾
    秀子、昭和十三年三月二十七日生、昭和十四年六月二日出養予劉潤月，故更名
    劉秀英，嗣與蘇添壽結婚，冠夫姓，無繼承權）（詳本院卷第一七○、一七二、
    一八一頁），四女丑○○（原名曾百合子、三十一年五月十五日生）（本院卷第
    一七一、一七三頁），五女地○○○（原名曾梅子、三十四年一月三日生、與劉
    可恭結婚，冠夫姓）（本院卷第四四、一七一、一八二頁），丙○○○（三十六
    年十月十一日生、與陳志臨結婚、冠夫姓）（本院卷第四四、一八三頁）。綜上
    ，曾昆成之應有部分三分之一應由曾吳壽氣、曾啟聰、辛○○、甲○○○、丑○○、地○○○、丙○○○平均繼承，即曾昆成就系爭土地之應有部分應由上開七
    人平均繼承應有部分各二一分之一；而曾吳壽氣於七十九年十一月二十五日死亡
    ，其應有部分二一分之一，再由曾啟聰、辛○○、甲○○○、丑○○、地○○○
    、丙○○○六人平均繼承，故被告曾啟聰等六人之應有部分則增至一百二十六分
    之七；另曾啟聰復於八十四年八月二十六日死亡，故其就系爭土地之應有部分一
    百二十六之七應由曾啟聰之繼承人即配偶壬○○、長子申○○、次子酉○○、長
    女癸○○、次女未○○、三女亥○○等六人各以七五六分之七之應有部分繼承。
    從而系爭土地曾昆成三分之一之應有部分，應分別由被告辛○○、甲○○○、丑
    ○○、地○○○、丙○○○各以應有部分一二六分之七以及被告壬○○、申○○
    、酉○○、癸○○、未○○、亥○○各以七五六分之七之應有部分繼承。故原告
    請求被告辛○○、甲○○○、丑○○、地○○○、丙○○○、壬○○、申○○、
    酉○○、癸○○、未○○、亥○○辦理繼承登記後，再分割系爭土地，核之首揭
    最高法院決議意旨，自屬合法，合先敘明。
二、次按訴狀送達後，原告雖不得將原訴變更或追加他訴，但該訴訟標的對於數人必
    須合一確定時，追加其原非當事人之人為當事人者，不在此限，民事訴訟法第二
    百五十五條第一項第五款定有明文。查原告起訴未列癸○○、未○○、亥○○為
    被告，惟前述三人係被繼承人曾啟聰之女，而分割共有物訴訟為固有必要共同訴
    訟，訴訟標的對於共有人全體必須合一確定，是原告於起訴後，追加共有人癸○○、未○○、亥○○為被告，揆諸前揭說明，自屬合法，先予敘明。
三、被告午○○經合法通知，未於言詞辯論期日到場，核無民事訴訟法第三百八十六
    條各款所列情形，爰依原告聲請，由其一造辯論而為判決。
乙、實體方面：
一、原告主張系爭土地為兩造所共有，系爭土地復無不能分割及不分割之協議，而原
    告於系爭土地建有加強磚造三層樓房，系爭土地另有磚造平房、木造平房及磚造
    石棉瓦蓋平房各一棟，其餘即為空地及巷道，希以現狀分割，爰提起本件訴訟。
    被告辰○○、巳○○、寅○○、卯○○、子○○、戌○○、戊○○、丁○○、己○○、庚○○、辛○○、甲○○○、丑○○、地○○○、丙○○○、壬○○、申
    ○○、酉○○、癸○○、未○○、亥○○則以：同意原告之分割方案，並願就系
    爭土地如附圖Ａ、Ｃ部分維持共有等語，資為抗辯。被告午○○則以同意分割，
    但原告未與被告午○○協議，即逕行起訴，對原告之分割方案亦不同意等語置辯
    。
二、查坐落高雄縣茄定鄉○○段六三一號，地目建，面積三六九．一八平方公尺，為
    兩造共有，原告天○○、被繼承人曾昆成、被告午○○、辰○○、巳○○、寅○○、卯○○、子○○、戌○○、戊○○、丁○○、己○○、庚○○，應有部分各
    為三○○○分之七一八、三分之一、一八分之一、一八分之一、一八分之一、一
    八分之一、一八分之一、一八分之一、一五○○○分之二八二、一五○○○分之
    二八二、一五○○○分之二八二、一五○○○分之二八二、一五○○○分之二八
    二，而被告繼承人曾昆成之繼承人分別為被告辛○○、甲○○○、丑○○、地○○○、丙○○○、壬○○、申○○、酉○○、癸○○、未○○、亥○○，兩造因
    協議分割不成而訴請分割之事實，業據原告提出土地登記簿謄本、繼承系統表及
    戶籍謄本等件為證，被告就此復不爭執，自堪信為真實。
三、按共有人得隨時請求分割共有物，但因物之使用目的不能分割或契約定有不可分
    割之期限者，不在此限；又共有物之分割，依共有人協議之方法行之，分割之方
    法不能協議者，法院得依任何共有人之聲請，以原物分配於各共有人，民法第八
    百二十三條第一項、第八百二十四條第一項第一款分別定有明文。查系爭土地地
    目為建，有土地登記謄本在卷可按，依其使用目的並非不能分割，而兩造間無不
    分割之約定及不能達成分割協議等情，復為兩造所不爭執，是依上開法條規定，
    原告請求分割系爭土地，洵屬有據，應予准許。
四、次按請求共有物之分割，應由法院依民法第八百二十四條命為適當之分配，不受
    當事人主張之拘束。又分割共有物時，法院應參酌當事人之聲明、共有物之性質
    、經濟效用及全體共有人利益等公平決之。經查：緊鄰系爭土地東側之同段第六
    三二地號土地之共有人，為原告以外其他被告所共有，其上現為磚造平房而由被
    告庚○○使用（即附圖一Ｈ、附圖二Ｃ部分）；系爭土地南側面臨四米寬的計劃
    道路（即同段第六七二號土地、現為寬約二‧七公尺巷道）；另系爭土地附圖一
    Ｇ、附圖二Ｂ之加強磚造三樓建物，現為原告占有使用；附圖一Ｆ部分則為磚造
    石棉瓦蓋平房建物，現為訴外人曾結定使用；附圖一Ｅ部分之木造平房則為被告
    子○○使用；附圖一Ｃ部分則為空地；附圖一Ａ、Ｂ即附圖二Ｄ、Ｅ部分現為巷
    道等情；除經兩造陳明在卷外，並經本院會同地政人員勘測現場屬實，且製有勘
    驗筆錄及複丈成果圖各一紙在卷可稽。至系爭土地之分割方法，原告主張應依現
    占有之房屋位置分割。茲分述本院分割意見如下：
    （一）按「分割共有物，以消滅共有關係為目的。法院裁判分割共有土地時，除
          因該土地內部分土地之使用目的不能分割（如為道路），或部分共有人仍
          願維持共有關係，應就該部分土地不予分割或准該部分共有人成立新共有
          關係外，應將土地分配於各共有人單獨所有」，最高法院六十九年台上字
          第一八三一號判例可資參照。查被告既自承願於分割後仍維持共有關係，
          依上開判例意旨，被告自應於分割後維持共有關係，原告則對分割後所取
          得土地為單獨所有。又附圖二所示Ｄ（三一‧六六平方公尺）、Ｅ（二五
          ‧九九平方公尺，查高雄縣路竹地政事務所九十年六月二十八日複丈成果
          圖記載為二五‧八八平方公尺，惟該記載係因附圖二ＢＣ間之虛線【即１
          －２連線】向西平移○‧五二公分所致，而平移○‧五二公分係為使原告
          使用之建物面積合乎其應有部分面積，惟本院認如採平移○‧五二公分之
          方式，將導致原告使用之建物即附圖二Ｂ部分之屋簷滴水部分拆除，故不
          足採。）部分均為供公眾通行之巷道，且兩造陳明願維持共有，則該部分
          自應由兩造仍維持共有。
    （二）又系爭土地東側即附圖二Ｃ所示部分之磚造平房，該建物橫跨於系爭土地
          及同段六三二地號土地，而同段第六三二號土地之共有人，與本件被告均
          相同，此有同段六三二號土地登記簿謄本在卷可按，故附圖二Ｃ部分建物
          ，如依現狀分割，尚無致上開建物遭割裂之虞。另附圖二Ａ所示部分之空
          地或建物，均南臨四公尺計劃道路、現為寬約二‧七公尺之巷道，亦無對
          外通行或形成袋地之虞。
    （三）再者，附圖二所示Ｂ部分即為原告現占有使用之建物，為三層加強磚造房
          屋一棟，占用面積為八二‧九三平方公尺，惟前開附圖Ｄ、Ｅ部分之巷道
          應由兩造維持共有，已如前述，而原告之應有部分為三○○○分之七一八
          ，系爭土地之總面積為三六九‧一八平方公尺，故原告應有部分之面積為
          八八‧三六平方公尺（３６９．１８×７１８／３０００＝８８．３６小
          數點二位以下四捨五入）。另附圖Ｄ、Ｅ部分巷道面積為五七‧五四平方
          公尺（３１．６６＋２５．９９＝５７．６５）；故原告就巷道部分應分
          擔之面積為一三‧七七平方公尺（５７．６５×７１８／３０００＝１３
          ．８０小數點二位以下四捨五入）。是就原告就系爭土地應有部分比例，
          應取得之面積，扣除前開現占有之建物即附圖二Ｂ部分之建物面積及系爭
          土地巷道由原告應分擔之比例，尚超出八，三七平方公尺（【８８．３６
          －８２．９３】－１３．８＝－８．３７）（附圖二記載應扣除八‧三四
          平方公尺，係基於附圖二Ｅ部分面積二五‧八八平方公尺，惟該部分仍應
          以二五‧九九平方公尺計算，前已述及）。惟本院審酌上開建物使用現況
          之完整、避免拆除部分面積會影響建物之結構安全及拆除之經濟效益考量
          ，認該樓房有保留其完整性之必要。
    （四）綜上所述，本院審酌系爭土地之現有使用狀況、對外通行問題、位置及兩
          造分割之利益，並考量既成道路仍應維持共有之情形，認以如附圖二所示
          分割方法即Ｂ部分面積八二‧九三平方公尺分歸原告天○○所有；附圖二
          Ａ部分即附圖一Ｃ、Ｄ、Ｅ、Ｆ部分面積共計一三二‧一三平方公尺（７
          ７．８１＋２．３９＋１５．８７＋３６．０６＝１３２．１３）、附圖
          二Ｃ部分即附圖一Ｈ部分面積九六‧四七平方公尺，共計二二八‧六平方
          公尺，則由被告依原有比例維持共有；另Ｄ、Ｅ巷道面積五七，六五平方
          公尺（３１．６６＋２５．９９＝５７．６５），則由兩造依原有比例維
          持共有，為最適宜、公允之方法。
五、復按以原物為分配時，如共有人中，有不能按其應有部分受分配者，得以金錢補
    償之，民法第八百二十四條第二項定有明文。查原告天○○依上述分割方案，所
    取得之面積較其應有部分受分配之面積，尚多出八‧三七平方公尺，前已述明；
    又系爭土地於九十年之公告現值係每平方公尺七千三百元，市價約每平方公尺一
    萬一千元等情，有高雄縣政府土地鑑價表一份在卷可查（本院卷第二六○頁），
    復為兩造所不爭執，本院審酌土地鑑價表及原告屬有利益等情節，並依上開條文
    規定，認被告不能按應有部分受分配之土地，應以每平方公尺一千一百元為金錢
    補償，亦即應由原告按被告之應有部分之比例給付被告九萬二千零七十元（１１
    ０００×８‧３７＝９２０７０）之補償金，始為公允。
六、從而，原告請求分割共有物為有理由，應予准許，爰將系爭土地分割如主文第
      一、二項所示。
七、結論：原告之訴為有理由，依民事訴訟法第八十一條第二款、第八十五條第一項
    前段，判決如主文。
中      華      民      國    九十      年      十      月    十七      日
                              臺灣高雄地方法院民事第五庭
~B法      官  吳為平
右為正本係照原本作成。
如不服本判決，應於送達後廿日內，向本院提出上訴狀並表明上訴理由，如於本
判決宣示後送達前提起上訴者，應於判決送達後十日內補提上訴理由書（須附繕本）。
中      華      民      國    九十      年      十      月    十七      日
~B法院書記官  陳昱良


司法院資訊處製作；財團法人民間司法改革基金會備份。
